【裁判字號】    98,交聲,135
【裁判日期】    980707
【裁判案由】    聲明異議
【裁判全文】
臺灣臺中地方法院交通事件裁定         98年度交聲字第134號
原處分機關  交通部公路總局臺中區監理所
異  議  人  乙○○
即受處分人
                    國民
上列異議人即受處分人因違反道路交通管理處罰條例案件，對於
交通部公路總局臺中區監理所97年10月14、15日所為之處分（中
監違字第裁60－Z00000000、60－GE0000000號裁決書），聲明異
議，本院裁定如下：
    主  文
原處分均撤銷。
乙○○均不罰。
    理  由
一、原處分機關即交通部公路總局臺中區監理所係以：本件異議
    人即受處分人乙○○所有之車牌號碼9428-ND 號自小客車，
    由案外人甲○○駕駛，分別於(1)民國97年3 月28日中午12時
    40 分許，在國道1號170公里處，因「1.該車使用NO-5076號
    牌懸掛行駛公路。2.該車號牌9428-ND 經註銷後仍行駛公路
    」違規，經國道公路警察局第三警察隊員警依道路交通管理
    處罰條例第12條第1項第5 款後段、第8款之規定，掣開舉發
    違反道路交通管理事件通知單（公警局交字第Z00000000 號
    ）予以舉發；(2)同年4月18日下午4時35分許，在臺中市○○
    路與惠文路口處，因「使用註銷之牌照（9428-ND ）行駛」
    之違規，經臺中市警察局第四分局大墩派出所員警依道路交
    通管理處罰條例第12條第1項第4款之規定，掣開舉發違反道
    路交通管理事件通知單（中市警交字第GE0000000 號）予以
    舉發，受處分人均未於期限到案，原處分機關遂分別於97年
    10月14日、15日，分別以中監違字第裁60－Z00000000 號、
    第裁60－GE0000000號裁決書，各裁處罰鍰新臺幣（下同）1
    萬8百元整。
二、本件受處分人乙○○聲明異議意旨略以：車牌號碼 9428-ND
    號自小客車係案外人甲○○藉用伊名義登記，有伊等書立之
    切結書及伊通知和潤企業股份有限公司取回該自小客車之存
    證信函各1 紙可證，該自小客車實際係案外人甲○○所購買
    及使用，且本案違規當時該車亦由案外人甲○○駕駛，是應
    以案外人甲○○為處罰對象，以符法制等語。
三、本院查：
  (一)按汽車有「使用註銷之牌照行駛」、「使用他車牌照行駛」
    、「牌照業經註銷，無牌照仍行駛」者，處汽車所有人新臺
    幣3千6百元以上1萬零8百元以下罰鍰，並禁止其行駛。道路
    交通管理處罰條例第12條第1項第4款、第5款後段、第8款分
    別定有明文。惟按同條例第85條第1 項規定：「本條例關於
    車輛所有人之處罰，如應歸責於運送人、租用人或使用人，
    亦適用之」；同條第2 項規定：「本條例關於車輛所有人之
    處罰，如應歸責於車輛駕駛人者，處罰車輛駕駛人」；又同
    條第3 項規定：「本條例關於車輛駕駛人之處罰，如應歸責
    於車輛所有人者，處罰車輛所有人」。上開規定，均以應歸
    責之人為處罰之對象，並非以形式上應處罰之汽車所有人或
    駕駛人為處罰對象。
  (二)查登記在受處分人名下之車牌號碼9428- ND號自小客車，先
    於97年3 月28日中午12時40分許，在國道1號170公里處，因
    「1.該車使用NO-5076號牌懸掛行駛公路。2.該車號牌9428-
    ND經註銷後仍行駛公路」違規，經國道公路警察局第三警察
    隊員警依道路交通管理處罰條例第12條第1項第5款後段、第
    8 款之規定，掣開舉發違反道路交通管理事件通知單（公警
    局交字第Z00000000號）予以舉發；又於同年4月18日下午 4
    時35分許，在臺中市○○路與惠文路口處，因「使用註銷之
    牌照（9428-ND ）行駛」之違規，經臺中市警察局第四分局
    大墩派出所員警依道路交通管理處罰條例第12條第1項第4款
    之規定，掣開舉發違反道路交通管理事件通知單（中市警交
    字第GE0000000 號）予以舉發等情，為受處分人所不否認，
    且有前揭舉發違反道路交通管理事件通知單各1 紙在卷可稽
    。
  (三)又查，受處分人於本院訊問時陳稱：車牌號碼9428-ND 號自
    小客車雖登記在伊名下，但實際上使用及繳交動產抵押分期
    款者係甲○○，當時因伊與甲○○有合作事業關係，須要使
    用自小客車，才購買該車，因該車均是甲○○在使用，但甲
    ○○信用不良，所以才借用伊名義去購買該車，甲○○可自
    行處分該車，伊在所不問，伊與甲○○出去工作時，曾經搭
    乘該輛自小客車，但是伊本人均未自行使用過該自小客車等
    語，且受處分人與甲○○於95年12月7日曾書立內容為：「
    茲有朋馳2,400CC自用轎車乙輛，車號9428-ND為蕭文坤先生
    所持有（以下簡稱甲方），而實際使用該車者為甲○○先生
    （以下簡稱乙方。甲方明訂乙方不得已該車作為非法違法之
    工具，或因駕駛該車肇事，所有賠償責任應由乙方全部承擔
    ，恐口說無憑，特立此狀。」之切結書，有該切結書1 份附
    卷可參。而由上開切結書並未載明甲○○使用該車之期限，
    且甲○○更承諾凡因駕駛該車肇事，所有賠償責任均由其全
    部負擔等情以觀，足證甲○○應非向受處分人臨時、短期借
    用該車輛甚明；佐以本件違規日期與在上開切結書書立時間
    相隔1 年有餘，惟前揭舉發違反道路交通管理事件通知單上
    所載違規當時之汽車駕駛人仍為甲○○等情，足認受處分人
    所辯其名下之車牌號碼9428-ND 號自小客車之實際使用人係
    甲○○，伊僅係借名登記等情，信而有徵，應非虛妄。
  (四)按依司法院大法官會議釋字第275 號解釋「人民違反法律上
    之義務而應受行政罰之行為，法律無特別規定時，雖不以出
    於故意為必要，仍須以過失為其責任條件。但應受行政罰之
    行為，僅須違反禁止規定或作為義務，而不以發生損害或危
    險為其要件者，推定為有過失，於行為人不能證明自己無過
    失時，即應受處罰」，可認行政罰仍應以故意或過失為其責
    任條件。經查，車牌號碼9428-ND 號自小客車之實際使用人
    既為甲○○，本件受處分人對之應無管領使用權，且本件違
    規當時，該車確由甲○○所駕駛，顯見該車之行蹤、甲○○
    何時使用該車，確均非受處分人所能掌控，復查無何證據可
    資認定受處分人確對於上揭車輛之違規事項有何故意、過失
    責任，則受處分人既已舉證證明自己對於該車之上揭違規並
    無故意、過失，應可免罰。
  (五)前揭舉發違反道路交通管理事件通知單業已載明「駕駛人（
    或行為人）姓名：甲○○」，顯見員警舉發當時已明確知悉
    本件實際違規駕駛人為甲○○無訛；而本件違規行為應可歸
    責於駕駛人甲○○，受處分人雖為違規車輛之登記名義人，
    然既非違規之汽車駕駛人，又無可歸責事由，原處分機關遽
    予裁罰，容有未洽，本件受處分人之異議為有理由，應由本
    院將原處分撤銷，諭知受處分人不罰，以資適法。
六、依道路交通管理處罰條例第89條，道路交通案件處理辦法第
    26條，刑事訴訟法第413條前段，裁定如主文。
據上論斷，應依道路交通管理處罰條例第87條第2 項、道路交通
案件處理辦法第20條前段之規定，裁定如主文。
中    華    民    國    98    年    7     月     7    日
                  交通法庭    法  官  郭妙俐
以上正本證明與原本無異。
如不服本裁定，應於送達後5 日內向本院提出抗告狀（須附繕本
）。
                              書記官  廖鳳美
中    華    民    國    98    年    7     月     7    日


司法院資訊處製作；財團法人民間司法改革基金會備份。
